【裁判字號】    96,訴,4039
【裁判日期】    970430
【裁判案由】    新型專利舉發
【裁判全文】
臺北高等行政法院判決
                                     96年度訴字第04039號
                              .
原      告  張斯己
送達代收人  甲○○
訴訟代理人  黃榮謨律師
            張瓊文律師
被      告  經濟部智慧財產局
代  表  人  王美花（局長）住同上
訴訟代理人  丙○○
參  加  人  文德光學工業股份有限公司
代  表  人  乙○○
訴訟代理人  楊祺雄律師（兼送達代收人）
            劉法正律師
            余惠如律師
上列當事人間因新型專利舉發事件，原告不服經濟部中華民國96
年10月8日經訴字第09606075110號訴願決定，提起行政訴訟，並
經本院命參加人獨立參加被告之訴訟，本院判決如下：
    主  文
原告之訴駁回。
訴訟費用由原告負擔。
    事  實
一、事實概要：參加人前於民國86年9月6日以「眼鏡附屬鏡框之
    結合構造改良」向前經濟部中央標準局（88年1月26日改制
    為被告）申請新型專利，經該局編為第00000000號審查，准
    予專利，並於公告期滿後，發給新型第173282號專利證書（
    下稱系爭案）。嗣原告以系爭專利違反核准時專利法第98條
    第2項規定，不符新型專利要件，對之提起舉發。案經被告
    審查，以96年3月22日（96）智專三(一)02008字第0962016956
    0 號專利舉發審定書為「舉發不成立」之處分。原告不服，
    提起訴願，經遭駁回，遂提起本件行政訴訟。
二、兩造聲明：
    (一)原告聲明求為判決：
      1.訴願決定及原處分均撤銷。
      2.被告應就申請第000000000號N04「眼鏡附屬鏡框結合構
        造改良」，作成舉發成立之審定。
      3.訴訟費用由被告負擔。
    (二)被告聲明求為判決：
      1.駁回原告之訴。
      2.訴訟費用由原告負擔。
    (三)參加人聲明：
      1.駁回原告之訴。
      2.訴訟費用由原告負擔。
三、兩造之爭點：系爭案是否有違反前揭專利法第98條第2項之
    規定，而應予撤銷？
  (一)原告主張之理由：
    1.原告所提出之舉發理由書及專利訴願理由書所陳之事實、
      理由及證據，均予援用。
    2.對於違反系爭案申請時之專利法第98條第2 項「新型係運
      用申請前既有之技術或知識，而為熟悉該項技術者所能輕
      易完成且未增進功效時，雖無前項所列情事，仍不能依本
      法申請取得新型專利」之規定者，應依同法第104 條第1
      項第1 款之規定，撤銷專利權，其目的在於防杜專利之不
      當私授，危及商業秩序與社會公義。本件被告及訴願決定
      機關雖均以系爭案未違反前揭專利法第98條第2 項之規定
      ，惟其所持理由尚非適法，茲析述如後：
    (1)系爭案係運用舉發證據附件二既有之技術或知識，而為熟
      悉該項技術者所能輕易完成之專利：
      系爭案曾遭被告於另案採用本件附件二為證據，而審定
        為「異議成立」之處分，其理由為：系爭案與附件二相
        較，系爭案於主鏡框之橋接元件設有第一磁性元件，附
        屬鏡框亦在橋接元件上設有第二磁性元件等構造特徵已
        揭露於附件二中（圖三A，附件二引證案較系爭專利設
        置更多磁材放置點）。至於系爭案附屬項所述於附屬鏡
        框之橋接元件向後突伸一止檔桿可供架設至主鏡框之橋
        接元件以及系爭案橋接元件彼此相嵌入鉤住等構造，亦
        僅為附件二等習用技術之簡易變更，而未有特殊新功效
        之增進，故系爭案不具進步性。
      系爭案曾被原決定機關採用如本件所示之附件二判定為
        「訴願駁回」之決定，原決定機關決定之理由與被告處
        分之理由相同，皆為系爭案於主鏡框之橋接元件設有第
        一磁性元件，附屬鏡框亦在橋接元件上設有第二磁性元
        件等構造特徵已揭露附件二中。至於系爭專利附屬項所
        述，亦僅為附件二等習用技術之簡易變更，未有功效之
        增進，而為異議成立之處分。
      參加人為爭取系爭案的勝訴，乃向行政院再訴願，經該
        院以89年10月13日台89訴字第29851 號再訴願決定書為
        「重為審查」之決定，並要求參加人必須重新修正申請
        專利範圍，系爭案再訴願書之訴求重點主要在於：主鏡
        框與附屬鏡框上之二磁鐵元件係在一非平行於前面之平
        面上耦合（簡單來說為二磁鐵元件係上、下吸附），系
        爭案在被告許可下於90年5 月2 日將專利範圍第1 項增
        加：當該附屬鏡框磁性吸附於該主鏡框時，該附屬鏡框
        之第二磁性元件位於該主鏡框之橋接元件「頂面」上。
        換句話說，系爭案若不增加上述字句，將無法取得專利
        ，這是被告所認同的。
      事實上，系爭案上述之論述早已涵蓋在附件二中，參閱
        附件二第一圖示中，該鏡框(10)部分全部為軟性磁石所
        製成，也就是整個主鏡(1) 之鏡框(10)皆為磁性元件，
        該結構同時涵蓋了橋接元件之上、下、前、後端，而副
        鏡(2)之鏡框(20)上裝有永久磁材(201) ，該專利範圍
        中並未限制該永久磁材(201) 之位置，其目的係可以吸
        著在主鏡(1) 上而不墜落為原則，由該附件二第一圖論
        述中，可以清楚地將系爭案之內容完全包覆在附件二中
        ，因此，系爭案再怎樣修正也無法跳脫附件二之引證案
        內（這是被告所未查覺的）。
      再者，參閱附件二第二圖，該軟性磁材(102) 係位在主
        鏡框(10)之橋接元件上，配合附件二申請專利範圍第1
        項所述，其中主鏡之鏡框係軟性磁材製成或非磁材製成
        而裝有軟性磁材，…副鏡框則在其鏡框上或無框鏡片上
        之適當位置，或與主鏡框裝設磁材相對稱之位置設有永
        久磁材，使此副框可憑磁力吸著於主鏡上者。
      上述附件二申請專利範圍所述，並未限制主鏡框與副鏡
        框上磁材的位置，雖然於圖式中可見該磁材為前、後相
        吸，但請查看附件二之圖式簡單說明：其中圖二係本創
        作之另一種實施例圖。由此可見該圖二也只是一「實施
        例圖」而已，而專利圖式並非申請專利範圍之依據所在
        ，只能當作參考圖式而已，而由附件二申請專利範圍第
        1 項來看，系爭案係完全落入附件二之申請專利範圍中
        ，惟被告不查卻因行政院發回更審，便因此要求系爭案
        之副框磁石設於眼鏡框之上方，便給予專利，因而與事
        實有誤。
    (2)系爭案欲獨占市場所造成眼鏡界的大震撼，其全省到處訴
      訟致原告疲於奔命，原告及其下游眼鏡店並因此付出頗巨
      的訴訟金額與時間，係因被告一時未查所造成的，因此站
      在公平正義的一方，系爭案理應撤銷，其理由如下：
      原告係新型第145922號「眼鏡與其副框之組合結構」專
        利（下稱引證案）之臺灣總經銷商，該引證案申請日為
        87年5 月22日雖晚於系爭案86年9 月6 日之申請日，但
        引證案於88年4 月11日公告後便於同年8 月4 日取得專
        利證書，之後陸續在全省各地銷售。惟系爭案在87年6
        月1 日公告之後，被附件二異議成立，一直等到90年底
        才取得合法證書，因此系爭案係慢了引證案二年半的時
        間才正式合法。然而系爭案在取得專利權後，便開始在
        全省北、中、南各地取締查扣原告所經銷的眼鏡店，上
        開眼鏡店皆合法的販售引證案依法取得授權的產品，如
        今每家卻皆被判決要賠償數十萬、上百萬，甚至近千萬
        的賠償金，這些皆由原告負擔，原告情何以堪，其所經
        銷的眼鏡是被告合法所核發有專利證書的產品，如今卻
        遭受如此巨大的損失。
      參加人也曾用系爭案向被告提起對引證案之舉發案，經
        被告為「舉發不成立」之處分，被告既認定系爭案與引
        證專利係不同專利，然參加人卻以系爭案擴大權利對原
        告採取毀天滅地的取締查扣與摧殘，對於原告來說係相
        當地無辜與無奈，這也是被告要給原告一個合理的交代
        。
      再者，在眼鏡與副框上安裝上磁性元件的技術，早已為
        習知的技術，中外皆知，例如舉發證據附件三及附件四
        ，其中附件三於主鏡框及附屬鏡框之橋接元件上皆設有
        磁性元件，此部分與系爭案相同，唯一不同係磁性元件
        的位置，附件三為前、後位置，而系爭案則為上、下位
        置；然而磁性元件以上、下位置在眼鏡上的技術係早已
        為習知的技術，如附件四鏡框兩側的磁性元件便是以上
        、下（即頂面）的吸附方式，與系爭案完全相同。縱然
        被告辯稱系爭專利附屬鏡框之磁性位於該主鏡框之橋接
        元件頂面上，可和主鏡框的磁性元件相互吸引等構造，
        非為熟悉該項技術者所能輕易結合，然如附件二第一圖
        式，該鏡框(10) 部分係全部為軟性磁石所製成，全部
        為磁石的結構是否涵蓋系爭案僅單點在橋接元件上設磁
        性元件？全部為磁石的結構是否優於系爭案僅單點在橋
        接元件上設磁性元件？因此，系爭案係運用申請前既有
        之技術或知識，而為熟悉該項技術者所能輕易完成且未
        增進功效者。
      倘若被告再辯稱附件二之圖式與系爭案不同，但如附件
        二之申請專利範圍第1項所述卻已涵蓋整個系爭案（被
        告能否認嗎？）。參閱系爭案之所有圖式，其主、附屬
        鏡框之磁性元件僅具有一顆於橋接元件，如此系爭案才
        可達成其創作目的所述「單手便可配戴」之功用，但系
        爭案之申請專利範圍第1 項所述，卻刻意擴大其專利範
        圍為「至少一顆」的磁性元件（也就是說一顆或一顆以
        上的磁性元件在橋接元件上），皆為系爭案之保護範圍
        。事實上，「一顆」的磁性元件似乎才有單手便可拿取
        之功用，但其缺失為磁性元件吸附力不夠、不牢固，故
        系爭案在市面上所銷售的產品並非如其所有圖式所示為
        單顆的磁性元件，而是左、右各一顆（共二顆），於此
        ，被告理應要求系爭案之專利範圍修正為如其圖所示單
        顆的磁性元件，才符合其創作目的，殊不知原告所經銷
        的引證案於申請專利範圍中明白的限制為兩顆磁石，理
        應與系爭案不同，然法院卻以申請專利範圍為依據、而
        判決擁有合法專利證書之原告必須賠償系爭案所有的損
        失；請問被告，如此是否為二套標準？
    3.綜上所陳，原處分及訴願決定，均未真正了解系爭案之不
      合法性，其理由如下：
    (1)系爭案「於附屬鏡框之磁性元件位於主鏡框之橋接元件頂
      面上」的專利，係完全落於附件二第一圖所示主鏡框(10)
      全部（包含頂面及下面、左、右各面）為軟性磁石之保護
      範圍中。
    (2)系爭案之創作目的強調「可單手取下附屬鏡框」，其特徵
      如其所有圖式中所見，應為單顆磁性元件，才可為之，若
      是有二顆或二顆以上的磁性元件，單手便不易取下。然而
      ，實際上市面上所見所有的系爭專利皆為「二顆」磁性元
      件，因此，實際上的產品與系爭專利有出入，被告理應嚴
      格要求系爭專利必須修正專利範圍為「一顆」磁性元件，
      才符合專利創作的目的。
    (3)附件二第二圖中及附件三已顯現橋接元件上設有磁石，除
      了磁石的位置與系爭案之上、下位置不同外，其餘構造皆
      完全相同，故「橋接元件上設有磁性元件」應非系爭案之
      保護範圍。因此系爭案應可解釋為「磁性元件位於橋接元
      件之頂面上」之專利，然而磁性元件於頂面上之技術早已
      顯現於附件四中，只是附件四之磁性元件係在鏡框「側邊
      」而已，因此「磁性元件位於鏡框頂面上」的技術也非系
      爭案之保護範圍，如此系爭案還賸下什麼結構可以保護呢
      ？這就是系爭案違法之所在。雖然系爭案之專用期間已所
      賸不多，但其欲獨占市場且到處興訟行為，應當撤銷其不
      當享有的專用權，還給眼鏡界一個公平、乾淨的空間。
  (二)被告主張之理由：
    1.原告主張系爭案曾修正申請專利範圍，將第1項增加「當
      該附屬鏡框磁性吸附於該主鏡框時，該附屬鏡框之第二磁
      性元件位於該主鏡框之橋接元件『頂面』上」。惟參閱附
      件二第一圖，該鏡框10部分全部為軟性磁石所製成，該結
      構同時涵蓋了橋接元件之上、下、前、後端，而附件二之
      鏡框20上裝有永久磁材201 ，系爭案再怎樣修正也無法跳
      脫附件二之技術內容。又參閱附件二第二圖，該軟性磁材
      102 係位在主鏡框10的橋接元件上，依附件二申請專利範
      圍所述，並未限制主鏡框與副鏡框上磁材的位置，系爭案
      係完全落入附件二之專利範圍中云云。附件二係於主、副
      眼鏡分別設有磁材，係以前後相互吸引，其並無系爭案在
      主鏡框及附屬鏡框之橋接元件分別設有磁性元件，且該附
      屬鏡框之磁性元件24係位於該主鏡框之橋接元件頂面上，
      和主鏡框的磁性元件14相互吸引之構造（附件二於其專利
      說明書將此列為欲改進之習知技術）等理由已於原舉發審
      定書理由(六)中論明，原告上開主張，並不足採。
    2.又原告主張在眼鏡與副框上安裝上磁性元件的技術，早已
      為習知的技術，如附件二、附件三及附件四，系爭案為熟
      悉該項技術者所能輕易完成且未能增進功效，參閱系爭案
      之所有圖式，可知其主、附鏡框之磁性元件僅具有一顆於
      橋接元件，故系爭案申請專利範圍應修正為如其所示單顆
      的磁性元件云云。然「附件三、四之結合」、「附件二、
      三、四之結合」、「附件二、四之結合」、「附件三、四
      之結合」皆無法分別證明系爭案申請專利範圍第1項至第4
      項不具進步性，其理由亦已於原舉發審定書理由(五)、(六)論
      明，故並無參加人應更正申請專利範圍之情事，原告此部
      分之主張，亦不足取。
  (三)參加人主張之理由：
    1.原告固主張其舉發理由書及專利訴願理由書所陳之事實、
      理由及證據於本件訴訟均予以援用云云，惟原告之舉發理
      由及訴願理由已分別遭被告暨訴願決定機關為「舉發不成
      立」之處分及「訴願駁回」之決定，原告未附理由直接援
      引前揭書狀作為起訴依據，其訴即顯無理由，相關陳述亦
      詳見參加人於原處分階段提呈之答辯書狀暨被告舉發審定
      書及訴願決定書，不再贅述。
    2.附件二、三、四之各個技術內容，前已在異議案（P01 ）
      和舉發案（N02 ）中被提出作為系爭案不具專利要件之證
      據，且經被告審定認為系爭案與上開習知技術並不相同，
      亦非易於自習知技術可輕易完成者，分別為異議不成立和
      舉發不成立之處分。又系爭案曾於87年8 月27日經訴外人
      遠盈貿易有限公司（下稱遠盈公司）以附件二，以及我國
      申請案號第00000000號專利案（與本件附件四類似）提起
      異議（異議案號000000000P01，下稱P01 案），主張本件
      有違核准當時專利法第98條第2 項之規定。另外，系爭案
      亦曾遭訴外人卓豪光學國際有限公司（下稱卓豪公司）於
      91年3 月21日提起舉發（舉發案號000000000N02，下稱N0
      2 案），惟前揭異議案及舉發案均未成立。參加人並發現
      P0 1案及N02 案所提之證據與本件舉發案所使用之證據相
      同或類似，顯見本件原告主張系爭案不具進步性，亦無理
      由。
    3.申請專利之新型倘能產生新功效或具功效上之增進，即非
      為熟習該項技術者所能輕易完成：
    (1)最高行政法院68年度判字第499號判決明揭：「專利法之
      專利有發明專利、新型專利、新式樣專利，其要件各有不
      同；專利法規定之發明專利，就其解決問題而言，在原理
      上固須全新，亦即該項手段從未用以解決該項問題，但同
      法規定之新型專利，則與發明專利有異，新型專利所應用
      之手段，縱令在原理上並非前所未有之創新，而係習用技
      術，惟若其空間型態係屬創新，並能產生某一新作用或增
      進該物品某種功效時，即符合新型專利之要件。」意即，
      新型專利並不以「技術思想」之全新為要件，且在同一「
      技術思想」之下乃有演化出無數「技術手段」之可能，因
      此縱算兩系爭物品之「技術思想」層面係屬同一，但就形
      而下之「技術手段」層面而言，若其各有技術細節之差異
      及附著基礎條件不同，則仍可謂為新型。
    (2)前述審查原則，亦早已揭櫫於本院歷年多件判決中，如92
      年度訴字第1053號判決、91年度訴字第5052號判決。據此
      ，原告既於其行政訴訟起訴狀中自承附件三磁性元件之位
      置為前、後位置，與系爭案為上、下位置不同；附件四乃
      在鏡框側邊裝設磁性元件，而與系爭案係在橋接元件裝設
      磁性元件之技術特徵不同，則揆諸前述判決意旨並參酌專
      利審查基準第2-2-20頁之記載，構成要件形狀、排列或位
      置變更之新型，若能產生某一新功效或增進某種功效時，
      即視為非能輕易完成。系爭案確實能較引證各案具有穩固
      吸附、易於設計和生產、降低製造成本、易於單手使用、
      美觀、舒適配戴等各種增進功效之處，系爭案非舉發證據
      可輕易完成，自具備新型專利之要件。
    4.系爭案申請專利範圍第1 項獨立項請求之內容：一種眼鏡
      附屬鏡框之結合構造改良，包括一主鏡框10兩側可供樞接
      腳架12，以及一附屬鏡框20係欲結合至主鏡框10上，主鏡
      框10和附屬鏡框20的中間各設一橋接元件13、21，可供將
      鏡片環框或直接將鏡片連接在一起，其特徵係在於：在主
      鏡框10之橋接元件13設有至少一第一磁性元件14，該附屬
      鏡框20亦在其橋接元件21上設有至少一第二磁性元件24，
      當該附屬鏡框20磁性吸附於該主鏡框10時，該附屬鏡框20
      之第二磁性元件24位於該主鏡框10之橋接元件13頂面上，
      可和主鏡框10的第一磁性元件14相互吸引，使得該附屬鏡
      框20即可快速又穩固的吸附固定至該主鏡框10上，又可防
      止該附屬鏡框20脫離主鏡框10，該等磁性元件14、24並沒
      有埋設在鏡框10、20裏面，所以鏡框10、20的強度並不會
      受到任何不良的影響。
    5.附件二不足證明系爭案不具進步性：
      原告固主張被告及訴願決定機關曾採用附件二為異議成立
      之處分暨訴願駁回之決定，系爭案落入附件二之專利範圍
      第1 項而不具進步性云云。惟原告引用之處分及訴願決定
      並非該異議案之最後結果，事實上該異議案嗣後已經再訴
      願決定機關（即行政院訴願審議委員會）將原處分及訴願
      決定撤銷，並發回被告重為審查並認定：「引證一（即本
      件附件二）將主鏡框與副鏡框間軟性磁材以前後方式吸附
      者與系爭案之主鏡框與附屬鏡框橋接元件間磁性元件以上
      下方式吸附者不同；且於單獨使用主鏡框時，因引證一之
      軟性磁材設置於主鏡框之正面，該軟性磁材會被看見，而
      系爭案主鏡框上之磁性元件因設置於橋接元件之頂緣，而
      不會被看到，較為美觀。又系爭案以上下磁吸方式結合主
      鏡框與附屬鏡框，可避免當主鏡框配戴於臉部較寬之使用
      者，造成主鏡框與附屬鏡框於鼻樑處產生相當間隙時，所
      影響到之磁性元件吸附效果，可確保主鏡框與附屬鏡框間
      吸附之穩固性，而較引證一增進功效。又引證一副鏡框上
      緣配合主鏡框上緣之形狀雖設有向後之突緣（圖3A202 ）
      ，以供搭掛兼定位作用者，與系爭案附屬鏡框橋接元件往
      後突伸止擋桿上設有磁性元件可嵌入和勾住主鏡框之橋接
      元件之磁性元件，使該兩磁性元件間更穩固結合兼具磁吸
      吸附及定位之構造、技術內容及達成功效並不相同。」故
      附件二為系爭案欲改進之習知技術，系爭案較附件二更能
      增進功效，早經被告審認確定，原告以附件二作為起訴依
      據，即不足採。此並經被告認定：「附件二係於主、副眼
      鏡分別設有磁材，以前後相互吸引，其亦並無系爭專利在
      主鏡框及附屬鏡框之橋接元件分別設有磁性元件，且該附
      屬鏡框之磁性元件24係位於該主鏡框橋接元件頂面上，和
      主鏡框的磁性元件14相互吸引之構造（附件二已於系爭專
      利說明書將之列為欲改進之習知技術）。」被告既已說明
      附件二與系爭案技術特徵上之差異，復明白指出附件二為
      系爭案欲改進之習知技術，則系爭案較附件二當更具進步
      性，原審定書之判斷完全符合新型專利進步性之判斷原則
      。
    6.附件三亦不足證明系爭案不具進步性：
    (1)由附件三圖1 至11所示可知，其所揭露附屬鏡框對應系爭
      案「橋接元件」之光學護目件22（Lichtschutz 22）內表
      面埋設有永久磁石36（Permanentmagnete 36 ），以及主
      鏡框之橋接元件16（Brucke 16 ）外表面埋設有另一永久
      磁石34（Permanentmagnete 34 ），主鏡框與副屬鏡框間
      永久磁石34、36以前後方式吸附之等等構造特徵，明顯未
      脫前揭附件二「主鏡框與副鏡框間軟性磁材以前後方式吸
      附」之技術特徵。原告並且於行政訴訟起訴狀自承此點，
      則系爭案與附件二及附件三之構造特徵均不同，附件二復
      已經被告於P01 案審認不足證明系爭案不具進步性，已如
      前述，則附件三自亦不足以證明系爭專利不具進步性。
    (2)又附件三與前述卓豪公司N02 案之證據五和證據六於「主
      鏡框與副鏡框間軟性磁材以前後方式吸附」之技術特徵亦
      相同，附圖所示：附件三圖1 與N02 案證據五的圖2 及證
      據六的圖1 相同；又附件三圖9 與N02 案證據六的圖4 完
      全相同。雖然附件三與N02 案證據五及證據六之案號數不
      相同，但皆為德國申請案，且發明人皆為Stemme, Otto.
      ，且附件三與N02 案之證據五及證據六皆是揭露一種主鏡
      框與副鏡框間軟性磁材以前後方式吸附之技術特徵。而前
      揭N02 案之證據五及證據六業經被告審認：證據五、六雖
      亦揭露磁鐵於橋接元件之構造，惟其亦係採前後吸附方式
      ，其與系爭案當該附屬鏡框磁性吸附於該主鏡框時，該附
      屬鏡框之第二磁性元件位於該主鏡框之橋接元件頂面上，
      可和主鏡框的第一磁性元件相互吸引，使得該附屬鏡框即
      可吸附固定至該主鏡框上防止該附屬鏡框脫離主鏡框之構
      造及功效並不相同，系爭案亦非易於自舉發證據可輕易完
      成者，益證附件三亦不足證明系爭案不具進步性。
    (3)系爭案所能達成之功效較附件三更具進步性：
      附件三之主鏡框與副屬鏡框間永久磁石34、36以前後方
        式相吸附，其力最弱的剪切方向恰與重力或頭部上、下
        運動所造成之慣性力方向一致，簡言之，地心引力對附
        件三是致命的殺手，故附件三與附件二有著相同的缺點
        ，即必須利用多處接合、或較大面積之磁石接合設計，
        才能使副屬鏡框穩固吸附主鏡框上。再者，附件三之磁
        石設置於主鏡框之正面，所以主、副鏡框透過磁石接合
        後所產生之磨擦卻產生了設計上的限制、生產製造的困
        難與繁鎖，以及成本增加的缺點，對使用者而言，附件
        三也存在著不易使用，以及從正面就可看到磁石所產生
        之不夠美觀等缺點。
      反觀系爭案之磁石設計位置，乃巧妙的使地心引力反成
        為幫手，集磁力和重力於橋接元件處，發揮相得益彰的
        功能，使得附屬鏡框簡潔地透過主鏡框之橋接元件，當
        該附屬鏡框20之第二磁性元件24位於該主鏡框10之橋接
        元件13頂面上，就可達到穩固吸附、易於設計和生產、
        降低製造成本、易於單手使用、美觀、舒適配戴等各種
        功能，系爭案之技術方案能解決附件三之缺點，並能達
        成附件三所無法達到的功能，系爭案較附件三有明顯功
        效上之增進。
      系爭案申請專利範圍第2、3、4項請求之內容是依附其
        第1項之獨立項而存在，附件三既無法證明系爭案之獨
        立請求項不具進步性，則基於該獨立請求項而進一步限
        制請求範圍之附屬請求項第2 、3 、4 項當然具有進步
        性。
      綜上，附件三揭露之技術特徵與系爭案申請專利範圍各
        請求項之構造不同，亦不具教示作用，且系爭案更較附
        件三具有功效上之增進，因此附件三確實無法證明系爭
        案不具進步性，洵堪確定。
    7.附件四之技術內容仍不足證明系爭案不具進步性：
    (1)附件四之技術內容即為系爭案所欲改良之習知構造物，且
      與P01案之引證二及N02案之證據二類似：
      如參加理由狀第10頁附表所示，附件四之主要技術特徵
        是於眼鏡10兩側用以連接鏡腳25之第一外殼部24的頂面
        埋設有一磁石（即第一固定部24a），而太陽眼鏡40兩
        側之第二外殼部42則相對設有一磁性金屬（即第二固定
        部42a），利用太陽眼鏡40兩側之第二固定部42a與眼鏡
        10兩側之第一固定部24a相吸引，而使太陽眼鏡40吸附
        於眼鏡10上。相較於系爭案專利說明書第4頁、第5頁所
        揭露之前案（我國公告第00000000號專利案）技術特徵
        ：鏡框10兩側之突桿11上各設有一第一磁性元件14，附
        屬鏡框20兩側各突伸有一止擋桿21，各止擋桿21各設有
        一第二磁性元件22，藉第一、二磁性元件13、22相吸引
        而使附屬鏡框20吸附固定於鏡框10上，即知附件四之構
        造設計類似該第00000000號專利案，明顯為系爭案所欲
        改良之習知構造物。
      又在P01案中，被告已審認「系爭案創作說明中述及之
        核准公告在先的第00000000號『眼鏡附屬鏡框之結合構
        造改良』專利案，揭示於附屬鏡框兩側各往後突伸止檔
        桿，該止檔桿面上設磁性元件，以供止檔桿架設於主鏡
        框的頂緣上面時，與主鏡框兩側樞接腳架之突桿兩側所
        設之磁性元件相吸附者，因其磁性元件設於鏡框兩側而
        有製造上繁瑣困難及配戴需用雙手之不便等缺失，系爭
        案即針對此而作改良，可達成簡便配戴及製作之功效，
        為附件四所無」，已說明附件四相較於系爭案不具功效
        增進。
      另在N02案中，被告亦審認「證據二雖揭露有磁性元件
        係設置於鏡框兩側之突桿處等構造，惟證據二等磁性元
        件係設置於鏡框兩側之突桿處等類似構造已於系爭案專
        利說明書中列為欲改進之習知技術，其與系爭案係將磁
        性元件設置於中央橋接元件當該附屬鏡框磁性吸附於該
        主鏡框時，該附屬鏡框之第二磁性元件位於該主鏡框之
        橋接元件頂面上，可和主鏡框的第一磁性元件相互吸引
        ，使得該附屬鏡框即可快速又穩固的吸附固定至該主鏡
        框上又可防止該附屬鏡框脫離主鏡框之構造不同，系爭
        案可改進證據二當主鏡框之兩腳架往外張時，該附屬鏡
        框之兩端會稍微偏離該位而會稍微地脫離開主鏡框之兩
        側磁鐵而有脫離主鏡框之機會等缺點，難謂系爭案無功
        效之增進」，亦已審認該第00000000號專利案之技術特
        徵與系爭案確實不同，無法用證系爭案不具進步性。
      是以，基於相同的審查準則，構造設計與該第00000000
        號專利案技術特徵類似的附件四，自亦不足證明系爭案
        不具進步性。
    (2)系爭案所能達成之功效較附件四更具進步性：
      附件四配戴於使用者臉上時，眼鏡10之兩鏡架25往外張
        大時（如臉較大的使用者使用時或使用者比較粗魯的操
        作時），太陽眼鏡40兩端的第二固定部42a會稍微偏離
        原位而略微脫離眼鏡10之第一固定部24a，並因位移導
        致主鏡框和附屬鏡框之間的間隙增大，使得遮陽效果降
        低，且不美觀。
      於製造上，附件四除需要橋接元件外（基本上大部分眼
        鏡都必須有橋接元件），尚另設計不是一般眼鏡皆必要
        之額外構件，例如附件四之太陽眼鏡40兩側均必須增加
        二個L形外殼部42，並於外殼部42端緣分別成型圓形槽
        座以供埋設磁石（即42a），相較於系爭案，附件四明
        顯較本案增加至少二個外殼部構件42，相繼而來的則是
        製造、加工過程較為困難與繁瑣，成本也相對提高。
      於使用上，因磁石的接觸面在眼鏡的兩側，使用者不易
        於利用單手配戴或取下附件四之太陽眼鏡40。因為磁石
        設置在鏡框二端，形成最大力距，因此容易造成一端吸
        附後，另一端無法正確對位吸附，而經常出現一端在上
        ，另一端在下的現象，故必須用到另一隻手將附屬鏡框
        扶正對位；當取下附屬眼鏡時，易造成一端取下但另一
        端尚與主鏡框吸附的狀況，而無可避免的是會牽動主體
        眼鏡10，不僅對一般使用者造成不便，對在駕駛狀態之
        使用者（特別是高速駕駛狀態進出隧道的情況），更可
        能帶來危險，相較於系爭案易於單手輕易地使附屬鏡框
        吸附在主鏡框上或自主鏡框上取下的功能，系爭案申請
        專利範圍第1項明顯較附件四具有功效上之增進。
      於收藏附屬鏡框時，因附件四須設有二個外殼部42，當
        使用者將附屬鏡框取下時，例如男性使用者常將其放在
        胸前的口袋時，二個外突的外殼部易鉤到口袋，且放在
        口袋時，一端的外殼部易使附屬鏡架在口袋內搖動。例
        如放在皮包內，二個外突的外殼部也容易鉤到皮包內的
        其他物品，在使用上造成不便。
      反觀系爭案係利用橋接元件使附屬鏡框20磁性吸附於主
        鏡框10時，附屬鏡框20之第二磁性元件24位於該主鏡框
        10之橋接元件13頂面上，可和主鏡框10的第一磁性元件
        14相互吸引的技術方案，使得主、附鏡框間的間隙不會
        因主鏡框二外側鏡腳往外張大而增大，可確保附屬鏡框
        的遮陽效果、也不會減損使用者對其配戴該付眼鏡所能
        達到的美觀功能的期待、結構簡潔易於生產、降低製造
        成本、易於搭配多樣化的設計、輕巧細緻簡約高雅卻不
        失應有功能之設計易於達成、易於單手使用（配戴、取
        下附屬眼鏡）、視線不受阻礙、易於收放等，確實解決
        了附件四的缺點，也達到附件四所無法達到的功效。
    8.系爭案非為附件二與附件四之結合而可輕易完成者：
      如前所述，並配合參閱參加理由狀第14頁附表，因附件二
      之技術內容與P01 案引證一之技術內容相同，附件四亦與
      P01 案引證二的技術內容相似，前揭P01 案已審認「系爭
      案顯非熟習該項技術人士可由運用引證一、二之技術及構
      造作簡易變更可輕易達成且不具功效增進者，仍具進步性
      」。是以，基於相同之理由，系爭案亦非為附件二與附件
      四之任意組合而可輕易完成，原告主張附件二得輕易與附
      件四結合並達成系爭案之功效云云，即不足採。
    9.系爭案亦非由附件三與附件四之結合而可輕易完成者：
      如前所述，並配合參閱參加理由狀第15頁附表，本件附件
      三的技術內容與N02 案中的證據五及證據六類似，且不足
      用證系爭案不具進步性已為被告所審認。又本件附件四的
      技術內容與N02 案中的證據二類似，不足證明系爭案不具
      進步性，亦為專利舉發審定書所明載。在N02 案中，被告
      亦認為系爭案非為該案證據二、五、六之可任意組合而輕
      易完成。基於相同審查準則，本件自亦非為附件三與附件
      四之任意組合而可輕易達成，理應確定。
    10.原告復提出引證案主張其為該專利之臺灣總經銷商，卻受
      到參加人起訴主張侵害專利云云。惟該引證案並非本件舉
      發證據，亦與本件審酌系爭案是否具有進步性之爭點無關
      ，原告自稱引證案為本件舉證證據云云，顯誤用專利舉發
      程序常用名詞，不足採之。況專利權係排他權，不具專有
      實施（或製造）之權能，故兩專利併存時，仍有構成專利
      侵害之可能，因此於民事專利侵害訴訟，法院始會要求鑑
      定機構進行鑑定，惟此乃民事法院審酌專利侵害有無之問
      題，與本件判斷系爭案是否具有進步性，乃屬兩事，原告
      以另案民事訴訟已經法院詳為判斷之事項，持於本件行政
      訴訟要求被告應給其交代云云，亦屬無理，應不足採。
    11.綜上，系爭案之構造特徵與附件二、附件三及附件四不同
      ，且非為附件二、三、四任意組合之教示結果。此外，系
      爭案更具有增加零件少、結構簡潔而方便製造和組裝、重
      量輕、配戴舒適、單手配戴、取放方便、遮陽效果好、附
      屬鏡框穩固結合在主鏡框上，以及可兼顧消費者選購眼鏡
      首要的美觀需求等各引證案無法達成之功效，非為熟習該
      項技術者所能輕易完成，且更具功效上之增進。
    理  由
一、按凡對物品之形狀、構造或裝置之創作或改良，而可供產業
    上利用者，得依系爭專利核准時專利法第97條及第98條第1
    項規定申請取得新型專利。如新型「係運用申請前既有之技
    術或知識，而為熟習該項技術者所能輕易完成且未能增進功
    效時」，依據同法第98條第2 項規定，不得依法申請取得新
    型專利。而對於獲准專利權之新型，任何人認有違反前揭專
    利法第97條至第99條之規定者，依法得附具證據，向專利專
    責機關舉發之。從而，系爭專利有無違反前揭專利法之情事
    而應撤銷其新型專利權，依法應由舉發人附具證據證明之，
    倘其證據不足以證明系爭專利有違前揭專利法之規定，自應
    為舉發不成立之處分。
二、系爭案之申請專利範圍共有4項，第1項為獨立項，餘為附屬
    項。其第1項係包括一主鏡框，兩側可供樞接腳架，以及一
    附屬鏡框，係欲結合至主鏡框上，主鏡框和附屬鏡框的中間
    各設一橋接元件可供將鏡片環框或直接將鏡片連結在一起，
    主要特徵在於：在主鏡框之橋接元件設有至少一第一磁性元
    件，該附屬鏡框亦在其橋接元件上設有至少一第二磁性元件
    ，當該附屬鏡框磁性吸附於該主鏡框時，該附屬鏡框之第二
    磁性元件位於該主鏡框之橋接元件頂面上，可和主鏡框的第
    一磁性元件相互吸引，使得該附屬鏡框可快速又穩固的吸附
    固定至該主鏡框上，且該等磁性元件並非埋設於鏡框裡面，
    鏡框的強度亦不會受到影響者。第2項為根據申請專利範圍
    第1項所述之眼鏡附屬鏡框之結合構造改良，其中該附屬鏡
    框的橋接元件更往後突伸一止檔桿可供架設至主鏡框的橋接
    元件上，在止檔桿上設該第二磁性元件以供和主鏡框的磁性
    元件相吸附結合。第3項係根據申請專利範圍第1項所述之眼
    鏡附屬鏡框之結合構造改良，其中該第一磁性元件係設置低
    於主鏡框的橋接元件的頂面而呈凹陷狀，該第二磁性元件係
    由附屬鏡框的橋接元件往下延伸而可嵌入和勾住主鏡框的橋
    接元件，並使該兩磁性元件可更穩固結合。第4項為根據申
    請專利範圍第1項所述之眼鏡附屬鏡框之結合構造改良，其
    中主鏡框和附屬鏡框的橋接元件可直接由磁性元件製成，或
    利用加磁而形成磁性元件，或先埋設一可加磁的元件然後再
    進行加磁以形成該等磁性元件。而原告所提舉發證據附件一
    為系爭案專利說明書；附件二為78年1月1日公告之第000000
    00號「帶有磁性之眼鏡框及無框眼鏡片」新型專利案；附件
    三為西元1990年8月23日公告之德國第DE0000000A1號專利案
    ；附件四為西元1997年4月5日公開之日本特開平0-000000號
    「著脫眼鏡取付裝置」專利案公報影本及其部分中譯本。
三、經查：
  (一)本件舉發證據之技術內容分別如下：
    1.附件二之申請專利範圍共有4項，第1項為獨立項，餘為附
      屬項。其第1項係一種帶有磁性之眼鏡框及無框眼鏡片，
      供配成一對之主、副二副眼鏡，可一併戴用者；其中主鏡
      之鏡框係軟性磁材製成或非磁材製成而裝有軟性磁材，配
      上框腳等設備後供直接戴於臉上；副鏡則在其鏡框上，或
      無框鏡片上之適當位置，或與主鏡框裝設磁材相對稱之位
      置設有永久磁材，使此副鏡可憑磁力吸著於主鏡上者。第
      2 項係如請求專利部分第1 項所述之帶有磁性之眼鏡框及
      無框眼鏡片，其中該副鏡之鏡框或無鏡框片之上緣，配合
      主鏡框之上緣形狀，設有向後之突緣，以供搭褂，並兼有
      定位作用者。第3 項為如請求專利部分第1 項所述之帶有
      磁性之眼鏡框及無框眼鏡片，其中主鏡鏡框與副鏡鏡框或
      無框鏡片之相對接著面上，有互相配合之凹凸部分，以供
      吸著定位之用者。第4 項如請求專利部分第1 項所述之帶
      有磁性之鏡框及無框眼鏡片，可供吸著帶有磁性之飾物之
      用者。
    2.附件三之技術內容則為其主、副鏡框之橋接元件分別埋設
      一永久磁性元件，上開永久磁性元件係以前後並列方式吸
      附。
    3.附件四之技術內容則為一種鏡片拆卸裝置，其拆卸方便且
      在配戴時能抗水平、垂直方向外力，不易從眼鏡本體脫離
      之鏡片拆卸裝置；其特徵係可讓鏡片自由拆卸之裝置，由
      底部裝設磁鐵之固定部24a、包含該固定部之眼鏡外殼部
      24、由磁性體金屬構成之固定部42a、包含該固定部之鏡
      片外殼部42所構成，拆卸時設磁鐵之固定部24a與磁性體
      金屬構成之固定部42a藉由磁力上下互相吸附。
  (二)次查，比較系爭案與附件三之結構可知，二者相同點雖在於
    附件三揭露與系爭案申請專利範圍第1項部分相類似之結構
    及功效，例如一主鏡框（即與附件三元件2相對應）兩側可
    供樞接腳架，以及一附屬鏡框（附件三元件22）係欲結合至
    主鏡框上，主鏡框和附屬鏡框的中間各設一橋接元件（附件
    三元件16、28）可供將鏡片環框或直接將鏡片連結在一起，
    在主鏡框之橋接元件設有至少一第一磁性元件（附件三元件
    34），該附屬鏡框亦在其橋接元件上設有至少一第二磁性元
    件（附件三元件36），當該附屬鏡框磁性吸附於該主鏡框時
    ，使得該附屬鏡框即可快速的吸附固定至該主鏡框上，該等
    磁性元件並沒有埋設在鏡框裡面，所以鏡框的強度並不會受
    到任何不良的影響。惟二者仍有其不同點，即系爭案申請專
    利範圍第1項，其附屬鏡框之第二磁性元件位於該主鏡框之
    橋接元件頂面上，可和主鏡框的第一磁性元件相互吸引，呈
    上下方式吸附，而附件三之主、副屬鏡框橋接元件16、28上
    之永久磁石34、36係以前後方式吸附。是以，系爭案與附件
    三之整體結構特徵並不相同。此外，比較系爭案與附件四之
    結構可知，附件四之磁性元件係分別設計在主鏡框之第一外
    殼部之固定部及太陽眼鏡鏡片之第二外殼部之第二固定部，
    雖然二磁性元件之吸附位置均在頂面，但系爭案係位於眼鏡
    中央之橋架上，而非位於眼鏡之外殼部，且系爭案之磁石數
    量雖不限一個，但吸附位置僅有集中在中央，而附件四則有
    左右二處，則系爭案與附件四之結構特徵亦不相同。綜上，
    舉發證據附件三組合附件四無法證明系爭案之申請專利範圍
    第1項不具新穎性，亦難謂系爭案為熟習該項技術者引用附
    件三及附件四即可輕易思及並完成，亦難謂系爭案之申請專
    利範圍第1項不具進步性。
  (三)又查，比較系爭案與附件三可知，雖附件三與系爭案均具有
    可以單手戴上及取下附屬鏡框之功效，惟附件三之主鏡框與
    附屬鏡框之永久磁石係以前後方式相吸附，存在有上下跳動
    時附屬鏡框較易與主鏡框脫離之缺失，雖然該缺失在附件四
    中可以解決，但系爭案與附件四之磁性元件吸附設計有顯著
    的差異，即系爭案係將磁性元件設計在鏡框中央橋接元件之
    頂面上，而附件四則設計在鏡框之外殼部上，系爭案難謂可
    由附件三作簡單的推衍而產生，且附件四存在有「無法以單
    手操作」、「結構較繁複」及「當將主鏡框之兩腳架往外張
    時，該附屬鏡框之兩端會稍微偏離原位置而會稍微地脫離主
    鏡框之兩側磁鐵而脫離主鏡框」等缺點，故系爭案申請專利
    範圍第1項之結構特徵實難謂可由熟習該項技術者結合附件
    三及附件四即可輕易完成，且其功效亦非為結合附件三及附
    件四即可輕易達成。是以，附件三及附件四實難證認系爭案
    申請專利範圍第1項不具進步性。
  (四)再查，系爭案之申請專利範圍第2項係在附屬鏡框的橋接元
    件進一步包含一往後突伸之止檔桿可供架設至主鏡框的橋接
    元件上，該第二磁性元件設在該止檔桿上，以供和主鏡框的
    磁性元件相吸附結合。雖附件二之實施例圖3A有揭露與系爭
    案之止檔桿類似之在副鏡框中央上緣設一向後之突緣之構造
    ，然其結構仍與系爭案之止檔桿互異，且附件二並未設有如
    系爭案在止檔桿下緣設置一第二磁性元件，以與主鏡框之第
    一磁性元件相互吸附之結構特徵及功效。此外，附件三及附
    件四均未有系爭案之止檔桿設計。是以，結合附件三與附件
    四與附件二尚難證明系爭案申請專利範圍第2項不具新穎性
    及進步性。
  (五)復查，系爭案申請專利範圍第3項係第一磁性元件係設置低
    於主鏡框的橋接元件的頂面而呈凹陷狀，該第二磁性元件係
    由附屬鏡框的橋接元件往下延伸而可嵌入和勾住主鏡框的橋
    接元件，並使該兩磁性元件可更穩固結合者。經與附件二、
    、附件三、附件四之結構特徵比較可知，系爭案申請專利範
    圍第3項之結構特徵均未揭露於附件二、附件三、附件四中
    ，是系爭案申請專利範圍第3項實具有新穎性。且附件四之
    主鏡框若使用經久變形偏位，或其兩側磁性元件偏離，會導
    致附屬鏡無法與主鏡框接合之缺點，而系爭案性元件之接合
    及橋接元件之設計，則不會有上述缺點，是系爭案申請專利
    範圍第3項實具有進步性。綜上，在系爭案之申請專利範圍
    第1項獨立項已具有專利性之前提下，則依附於申請專利範
    圍第1項之第3項附屬項亦應具有專利性。
  (六)末查，系爭案申請專利範圍第4項係主鏡框和附屬鏡框的橋
    接元件可直接由磁性元件製成，或利用加磁而形成磁性元件
    ，或先埋設一可加磁的元件然後再進行加磁以形成磁性元件
    。而附件二之橋接元件係不具有磁性之突緣。附件三則將其
    永久磁性元件分別埋設在主、副鏡框之橋接元件，上開永久
    磁性元件係以前後並列方式吸附。附件四之第一磁性元件嵌
    設於主鏡框，第二磁性元件嵌設於附屬鏡框，均與系爭專利
    將主鏡框和附屬鏡框的橋接元件由磁性元件製成或以加磁方
    式而形成磁性元件之技術手段及結構特徵不同。故在系爭案
    之申請專利範圍第1項獨立項已具有專利性之前提下，則依
    附於申請專利範圍第1項之第4項附屬項亦應具有專利性。
  (七)綜上所述，系爭案之技術結構非屬熟習該項技術者，運用申
    請前既有之附件二、三、四加以結合之技術或知識，所能輕
    易完成且未能增進功效者，原告執詞指摘訴願決定及原處分
    不當，並非足取。
四、從而，被告認系爭案無審定核准時專利法第98條第2項不予
    新型專利之事由，而為「舉發不成立」之處分，認事用法，
    並無違誤，訴願決定予以維持，亦無不合。原告猶執前詞，
    訴請撤銷訴願決定及原處分，並命被告就系爭案作成舉發成
    立之審定為無理由，應予駁回。
五、本件事證已臻明確，兩造其餘主張、陳述核不影響判決結果
    ，茲不一一論述，附此敘明。
據上論結，本件原告之訴為無理由，爰依行政訴訟法第98條第1
項前段，判決如主文。
中    華    民    國    97    年     4    月    30    日
          臺北高等行政法院第四庭
                          審判長法  官  陳國成
                                法  官  陳秀
                                法  官  陳忠行
上列正本係照原本做成。
如不服本判決，應於送達後20日內，向本院提出上訴狀並表明上
訴理由，如於本判決宣示後送達前提起上訴者，應於判決送達後
20日內補提上訴理由書（須按他造人數附繕本）。
中    華    民    國    97    年     4    月    30    日
                                書記官  鄭聚恩


司法院資訊處製作；財團法人民間司法改革基金會備份。
